【裁判字號】    97,易,3528
【裁判日期】    980515
【裁判案由】    詐欺
【裁判全文】
臺灣臺北地方法院刑事判決              97年度易字第3528號
公  訴  人  臺灣臺北地方法院檢察署檢察官
被      告  甲○○
上列被告因詐欺案件，經檢察官聲請逕以簡易判決處刑（97年度
號偵字第14556號、第17067號、第20924 號），本院認不宜逕以
簡易判決處刑，改適用通常程序審理，判決如下：
    主  文
甲○○幫助共同意圖為自己不法之所有，以詐術使人將本人之物
交付，處有期徒刑肆月，如易科罰金，以新台幣壹仟元折算壹日
。
    事  實
一、甲○○明知申請金融帳戶使用乃輕而易舉之事，一般人無故
    取得他人金融帳戶使用之行徑常與侵害財產性犯罪之需要密
    切相關，可預見將自己之帳戶提供予他人使用，可能幫助他
    人為詐欺犯行，竟仍基於幫助詐欺之不確定故意，於民國97
    年3 月21日前之某日、時，將其申請設立之彰化銀行北新分
    行帳戶（帳號：00000000000000號）及大眾銀行文山簡易型
    分行帳戶（帳號：000000000000號）之存摺、金融卡及密碼
    等資料，提供與某姓名年籍不詳之詐欺集團成員使用，嗣該
    詐欺集團成員分別為下列詐騙行為：
  (一)於97年3 月21日11時18分許，以電話聯繫戊○○，自稱係東
    森購物台人員，向戊○○佯稱因其先前購物轉帳設定錯誤，
    以致付款設定為分期付款，須持金融卡前往金融機構自動櫃
    員機操作始能完成設定手續等語，戊○○因曾向該購物台購
    物而誤信為真，遂依指示於同日前往臺北火車站地下街內之
    郵局自動櫃員機操作，自其台北富邦銀行永春分行之帳戶內
    轉出新台幣（下同）8,088 元之款項至甲○○前揭大眾銀行
    文山簡易型分行帳戶內，旋經戊○○發覺遭騙。
  (二)97年3 月21日20時許，以電話聯繫乙○○，自稱係東森購物
    台人員，向乙○○佯稱其先前購物交易發生問題，須持金融
    卡前往金融機構自動櫃員機操作更正等語，乙○○因曾向該
    購物台購物而信以為真，遂依指示於同日前往花蓮縣吉安鄉
    ○○路附近花蓮田埔郵局自動櫃員機操作，自其花蓮第一信
    用合作社之帳戶內轉出2萬9,989元至甲○○前揭大眾銀行文
    山簡易型分行帳戶內，復於翌（22）日前往花蓮縣花蓮市○○路附近臺灣銀行自動櫃員機操作，分別自其上開帳戶及其
    配偶之同一機構帳戶內轉出2筆金額各為1萬2,345元、2萬9,
    989 元之款項至甲○○前揭彰化銀行北新分行帳戶內，嗣經
    乙○○發覺有異，而知遭騙。
  (三)97年3 月21日21時30分許，以電話聯繫丙○○，自稱係永豐
    銀行處理部門之人員，向丙○○佯稱其先前向東森購物台購
    物付款方式設定錯誤，往後購物將自動扣款12次，須持金融
    卡前往金融機構自動櫃員機操作更正等語，丙○○因曾向該
    購物台購物而不疑有他，遂依指示於同日前往金融機構自動
    櫃員機操作，自其金融機構帳戶內轉出2萬9,986元至甲○○
    前揭大眾銀行文山簡易型分行帳戶內，旋經丙○○發覺遭騙
    。
  (四)97年3 月22日18時30分許，以電話聯繫己○○，自稱係東森
    購物台人員，向己○○佯稱其先前購物付款方式設定錯誤，
    將分期扣款3次，嗣有另1名自稱玉山銀行人員撥打電話聯繫
    己○○，佯稱須立即前往金融機構自動櫃員機操作始能終止
    分期扣款之設定等語，因己○○曾向該購物台購物而陷於錯
    誤，遂依指示於同日前往臺北縣樹林市○○街附近樹林育英
    郵局自動櫃員機操作，自其金融機構帳戶內轉出2萬9,989元
    至甲○○前揭彰化銀行北新分行帳戶內，並提款10萬元存入
    甲○○之同一帳戶內，嗣己○○發覺遭騙。
  (五)97年3 月22日19時14分許，以電話聯繫丁○○，自稱係東森
    購物台人員，向丁○○佯稱其先前購物付款方式設定錯誤以
    致將分期扣款，須持金融卡前往金融機構自動櫃員機操作取
    消設定等語，因丁○○曾向該購物台購物而誤信為真，遂依
    指示於同日前往臺北縣土城市○○路附近之郵局自動櫃員機
    操作，自其金融機構帳戶內轉出2萬9,989元至甲○○前揭彰
    化銀行北新分行帳戶內，嗣丁○○發覺遭騙。
二、案經被害人戊○○、乙○○、丙○○、己○○、丁○○分別
    訴由臺北市政府警察局士林分局、文山第二分局及臺北縣政
    府警察局新店分局報告臺灣臺北地方法院檢察署檢察官偵查
    後，聲請逕以簡易判決處刑，本院認不易逕以簡易判決處刑
    ，改適用通常程序審理。
    理  由
一、按被告以外之人於審判外之言詞或書面陳述，除法律有規定
    者外，不得做為證據，刑事訴訟法第159條第1項定有明文。
    再被告以外之人於審判外之陳述，雖不符同法第159條之1至
    第159條之4之規定，而經當事人於審判程序同意作為證據，
    法院審酌該言詞陳述或書面陳述作成時之情況，認為適當者
    ，亦得為證據；當事人、代理人或辯護人於法院調查證據時
    ，知有同法第159條第1項不得為證據之情形，而未於言詞辯
    論終結前聲明異議者，視為有前項之同意，同法第159 條之
    5 亦定有明文。告訴人戊○○、乙○○、丙○○、己○○及
    丁○○於警詢中之陳述，被告甲○○於本案言詞辯論終結前
    均未聲明異議，經審酌該等言詞陳述作成之情況，該警詢筆
    錄內容係陳述渠等遭詐騙之過程，對於轉入或存入之對方帳
    戶究係何人所有、被告為何人，均不知情，衡情其陳述當無
    受到外力介入或自我價值判斷干擾之情狀，具可信之特別情
    狀，且屬適當，得為證據，合先敘明。
二、訊據被告於警詢、檢察官偵訊及本院審理時固坦承有向彰化
    銀行北新分行及大眾銀行文山簡易型分行申請設立前揭帳戶
    並領取金融卡使用之事實，惟矢口否認有何前揭犯行，於警
    詢中先辯稱：開設該等帳戶係伊即將退休，作為將來存入退
    休金投資理財使用，開戶後密碼並未寫在金融卡上，只有伊
    知道密碼，伊將存摺及金融卡放入機車置物箱，不知有無帶
    回家，警方通知時才想到有去開戶等語，嗣於檢察官訊問時
    ，又改稱：開戶後，伊將存摺及金融卡放在家裡，後來搬家
    時沒特別注意，直到警方通知才知不見等語，另於本院審理
    時，又改稱：開戶後有將密碼變更，因怕忘記而將密碼紀錄
    在紙上，與存摺、金融卡放在一起等語。
三、經查：
  (一)告訴人戊○○、乙○○、丙○○、己○○及丁○○於前揭時
    、地，因遭詐騙集團詐騙，分別前往自動櫃員機操作，將渠
    等金融帳戶內之款項轉至或存至被告前揭彰化銀行北新分行
    、大眾銀行文山簡易型分行帳戶內事實，業據告訴人戊○○
    、乙○○、丙○○、己○○及丁○○於警詢中指訴綦詳，並
    有郵局、臺灣銀行、彰化銀行自動櫃員機交易明細表共7 紙
    、告訴人己○○之帳戶交易明細查詢結果列印表1 紙及被告
    之彰化銀行存摺存款戶資料及交易明細查詢列印表1 紙及大
    眾銀行帳戶交易明細表1 紙等資料在卷可按，堪認被告前揭
    帳戶確已提供該詐騙集團實行詐欺取財犯罪時使用無疑。
  (二)按我國金融機構對於開立帳戶並無特殊資格及使用目的之限
    制，故凡有正當目的使用金融機構帳戶之必要者，均可自行
    前往申請開立帳戶，殊無借用他人帳戶使用之理，倘不自行
    申請設立帳戶，反無故向他人借用金融機構帳戶使用，依常
    理得認為其借用他人帳戶使用之行徑，極可能與財產性之犯
    罪密切相關，並藉此規避有犯罪偵查權限之機關循線追查之
    可能，此應為被告所得認知。況現今媒體報導中，或以購物
    付款設定錯誤、中獎、退稅、家人遭擄、信用卡款對帳或金
    融卡密碼外洩，疑似遭人盜領存款等事由，利用人頭帳戶作
    為轉帳帳戶，詐騙被害人至金融機構櫃檯電匯，抑或持提款
    卡至自動櫃員機依其指示操作，使被害人在不知情之狀況下
    依指示操作匯出款項後，隨即將之提領一空之詐騙手法，層
    出不窮，參以被告既於警詢、檢察官偵訊及本院審理中自承
    其擔任教職，並即將退休等情，則以其係智慮成熟並具相當
    社會經驗之人而言，對此一犯罪型態，自難諉為不知。再者
    ，帳戶之存摺、提款卡及密碼，均係關乎個人金融信用及隱
    私之重要物件，縱親如父母子女或夫妻，衡情若非出於特殊
    事由或目的，即無任意將之交由他方保管或使用，遑論將之
    提供不相熟識之他人使用。從而，被告上開帳戶之存摺、金
    融卡及密碼，若非經由被告交付並同意使用，則詐騙集團如
    何能肯認該帳戶之提款卡於脫離被告持有後，不致立即遭被
    告辦理掛失或暫停使用，而放心、大膽遂行其詐欺取財犯行
    並以之充為收款之工具，於要求被害人依指示逕將款項匯入
    或轉入上開帳戶後，旋即提領一空。益徵上開帳戶係由被告
    提供予該詐騙集團成員使用甚明。是被告其開辯詞，先後不
    一，已難採信，且其所辯內容，核與常情有違，尚難據為有
    利被告之認定。
  (三)又刑法上之故意犯，可分為直接故意與不確定故意，所謂不
    確定故意即指行為人對於構成犯罪之事實，預見其發生而其
    發生並不違反其本意，刑法第13條第2 項定有明文。而金融
    帳戶之存摺、金融卡及密碼，僅係供使用人作為存款、提款
    、匯款、轉帳之用，一般人均得自行向銀行申請開設帳戶並
    領取存摺、金融卡加以使用，並無任何特定身分之限制，倘
    其本意非在將該帳戶作為犯罪之不法目的或掩飾真實犯罪者
    身分之情況下，實無以他人名義之帳戶存摺、提款卡進行交
    易之必要。近來佯稱購物物款設定錯誤、退稅、欠款、查詢
    帳戶、中獎等方式詐欺之犯罪類型層出不窮，此類犯罪多利
    用人頭帳戶作為贓款出、入帳戶，廣經媒體披載，政府亦多
    所宣導，目的均在避免民眾受騙，被告係具相當社會經驗之
    人，其於審理過程中之應對、舉止均與常人無異，係具通常
    智識程度之人，對此應知悉甚詳。故其將前開帳戶之存摺、
    金融卡及密碼提供他人作為詐欺取財犯罪時收款之用，當為
    其所能預見，且其發生並不違背其本意，則被告主觀上確有
    幫助詐欺之不確定故意，應堪認定。
  (四)綜上所述，本案事證明確，被告犯行洵堪認定，應依法論科
    。
四、按刑法上之幫助犯，係對於犯罪與正犯有共同之認識，而以
    幫助之意思，對於正犯資以助力，未參與實施犯罪構成要件
    之行為者而言（參照最高法院88年度台上字第1270號判決意
    旨）。被告係基於幫助該詐騙集團成員犯詐欺罪而提供存摺
    、提款卡、密碼等帳戶資料，且無任何積極證據證明其有參
    與實施詐欺取財之犯罪構成要件行為，是核被告所為，係犯
    刑法第30條第1項、第339條第1 項之幫助詐欺取財罪。被告
    所幫助之詐欺集團成員間，有犯意之聯絡及行為之分擔，均
    為共同正犯。又被告僅以一幫助行為，雖該詐騙集團之正犯
    為數次詐欺犯行，而應予分論併罰，然就被告而言，既僅有
    1 次幫助之行為，仍僅成立一罪（最高法院96年度台非字第
    245 號判決可資參照）。被告提供帳戶之存摺、金融卡及密
    碼等資料與該詐騙集團成員之幫助犯行，應依刑法第30條第
    2 項之規定，按正犯之刑減輕之。
五、爰審酌被告未曾受有期徒刑以上刑之宣告，有臺灣高等法院
    被告前案紀錄表1 紙在卷可稽，為具一般社會生活經驗之人
    ，對於現今社會詐騙集團猖獗，若將私人帳戶提供他人使用
    ，將成為犯罪人頭帳戶之可能，應可知悉，且被害人並因此
    由詐騙集團指示將遭詐騙款項轉入被告提供之帳戶而受有財
    產損失，所為已影響社會交易安全，並使犯罪之追查趨於困
    難及複雜，另參酌其犯罪之動機、生活狀況、智識程度、對
    於被害人所生之損害及尚未與被害人和解等一切情狀，量處
    如主文所示之刑，並諭知易科罰金之折算標準，以資懲儆。
據上論斷，應依刑事訴訟法第452條、第299條第1 項前段，刑法
第339條第1項、第30條第1項前段、第2 項、第28條、第41條第1
項前段，刑法施行法第1條之1，判決如主文。
本案經檢察官郭昭吟到庭執行職務
中    華    民    國    98    年    5     月    15    日
                  刑事第十八庭  審判長法  官  胡宗淦
                                      法  官  林芳華
                                      法  官  彭慶文
上正本證明與原本無異。
如不服本判決應於收受送達後10日內向本院提出上訴書狀，並應
敘述具體理由；其未敘述上訴理由者，應於上訴期間屆滿後20日
內向本院補提理由書（均須按他造當事人之人數附繕本）「切勿
逕送上級法院」。告訴人或被害人如對於本判決不服者，應具備
理由請求檢察官上訴，其上訴期間之計算係以檢察官收受判決正
本之日期為準。
                                      書記官  陳怡君
中    華    民    國    98    年    5     月    15    日
附錄法條：
中華民國刑法第339條
（普通詐欺罪）
意圖為自己或第三人不法之所有，以詐術使人將本人或第三人之
物交付者，處5年以下有期徒刑、拘役或科或併科1千元以下罰金
。
以前項方法得財產上不法之利益或使第三人得之者，亦同。
前二項之未遂犯罰之。
中華民國刑法第30條
（幫助犯及其處罰）
幫助他人實行犯罪行為者，為幫助犯。雖他人不知幫助之情者，
亦同。
幫助犯之處罰，得按正犯之刑減輕之。


司法院資訊處製作；財團法人民間司法改革基金會備份。
